【裁判字號】    89,訴,35
【裁判日期】    890328
【裁判案由】    過失致死
【裁判全文】
臺灣臺南地方法院刑事判決                            八十九年度訴字第三五號
    公  訴  人  臺灣台南地方法院檢察署檢察官
    被      告  乙○○
    選任辯護人  王炯棻
右列被告因過失致死案件，經檢察官提起公訴（八十八年度偵字第一三五八五號），
本院判決如左：
    主  文
乙○○從事業務之人，因業務上之過失致人於死，處有期徒刑捌月，緩刑參年。
    事  實
一、乙○○為桂宏企業股份有限公司 (以下簡稱桂宏公司)負責人，僱用勞工李正輝
    為該公司煉鋼廠維護課機修班長，係從事業務之人，平時即應注意維護工廠施工
    安全及工廠內部照明是否充足，並注意防止有墜落、崩塌等危險之虞所導致之作
    業場所危害。於民國八十六年十月六日夜間八時三十分許，該公司煉鋼廠主棟出
    鋼起重機之捲揚機制動器異常 (因起動機係雙軌式架空移動起重機，距地面約二
    十二公尺高)，乙○○應注意該煉鋼廠自然採光不足，夜間應有適當人工照明，
    使勞工於工作時，不致因光線不清而發生墜落之危險，而依當時情形，並無不能
    注意為適當人工照明設施之情事，迨勞工李正輝爬上距地面約二十二公尺高度之
    起重機吊運車前去檢修調妥制動器後，途經電氣箱返回維護走道時，在電氣箱上
    因視線不清，不慎踏空而墜落地面，致全身多處衝壓性挫傷合併骨折，引起多發
    性損傷，於送醫途中死亡。
二、案經台灣台南地方法院檢察署檢察官自動檢舉偵查起訴。
    理  由
一、右揭職業災害發生致勞工李正輝死亡事實，雖據被告乙○○坦承不諱，但其另辯
    稱：被告僅為桂宏公司董事長，下有總經理、及各廠長，公司組織龐大，被告自
    不可能事必躬親，依公司之分層負責制度，其已盡企業負責人監督之義務，何足
    為其應注意煉鋼廠光源是否充足、是否有適當之人工照明等細鎖事件負責，而認
    其有刑法過失致死罪責？又本件事故之發生係死者修復吊運車時，自己未依規定
    將吊運車停放在安全位置，且未繫上安全帶，而在行進中不慎踩空墜落地面死亡
    ，現場並無照明不足情事，足見被告並無可歸責之事由云云。然查：
(一)被告公司員工李正輝係因現場採光不足，致由高處失足墜落死亡之事實，業經檢
    察官督同檢驗員相驗及臺灣省政府勞工處南區勞工檢查所派員檢查屬實，有勘驗
    筆錄、驗斷書相驗屍體證明書及該所八十六年十二月八日八六甲○一字第一四四
    二０號函與照片可證，被告雖辯稱現場光線充足云云，惟查本件災害現場自然採
    光不足，又無適當人工照明，且若起重機吊運車停放在桁架中間 (桁架中間就是
    廠房兩面牆壁的中央)，死者由起重機維護走道爬上吊運車就不會墜落，但吊運
    車停在中間的話採光不足，無法修理捲揚機的制動器（煞車），所以死者就把吊
    運車移到桁架最東邊，這樣才有微弱照明可以修儀器，然又因為東邊有階梯型電
    器箱擋住，死者不容易從維修走道上桁架及吊運車，所以才會墜落（檢查報告後
    所附照片一，為桁架東邊的現場圖，照片四是桁架中間的現場圖)，若在桁架中
    間就可以從維護走道走上桁架，沒有階梯型電器箱阻礙，東邊雖有光線，但只是
    餘光而已，照明仍然不足，並經證人即省府勞工處南區勞工檢查所員工李俊忠到
    庭結證明確，而被告工廠之起重機既然要定期及不定期維修，就應在該處設人工
    照明，依照勞工安全衛生設施規則第三百十三條，走道要有五十米燭光以上，現
    場光線不足五十米燭光，並經證人李俊忠正述明確，是被告以其公司員工崔源鑫
    之證詞，證明其所僱用之勞工李正輝之死亡現場光線照明充足云云，顯非可取，
    被告違反勞工安衛生法第五條第二項暨勞工安全衛生設施規則第三百十三條規定
    ，應可認定。
(二)被告辯護人雖另稱案發現場照明縱有不足，亦屬行政責任，被告無須負擔刑事責
    任云云。然查被告公司員工李正輝既因被告身為雇主，對於員工作業場所防止有
    墜落之虞，未有符合標準之必要安全設備，致發生死亡災害，而失足墜落死亡，
    被告疏未提供充足現場照明之必要安全設備行為與被害人死亡之結果間，即有相
    當因果關係存在，在刑事罰及行政罰各有其不同之立法目的、制度下，自不能認
    被告僅應負行政責任而已，是被告辯護人所辯，顯不足取。
(三)被告另辯稱其雖為公司之負責人，但不可能事必躬親，依公司之分層負責制度，
    其已盡企業負責人監督之義務，何足為其應注意煉鋼廠光源是否充足、是否有適
    當之人工照明等細鎖事件負責，並以最高法院七十九年度台上字第三二四０號判
    決為證云云，惟查被告既為公司之負責人，其公司又為資本額六十五億元之上市
    公司 (見八十九年二月二十二日被告答辯狀)，乃為一財力雄厚之資本家，並為
    勞工法規所規定之雇主，其自應就其所僱用員工之工作安全盡注意義務。而被害
    人死亡之現場人工照明既有不足，其應注意、能注意、按其情節又非不能注意，
    而疏未盡雇主之監督注意責任，亦可認定，是被告辯稱其已盡注意義務云云，顯
    非可取。又最高法院七十九年度台上字第三二四０號判決既未經採為判例，其見
    解是否絕對正確尚有疑義，且若依最高法院七十九年度台上字第三二四０號判決
    之意見，真正利用勞工所提供之勞力賺取龐大商業利益、有資力賠償勞工、照顧
    勞工安全之雇主不用負任何責任，現場受僱之無財力之實際負責人反應為雇主所
    僱用勞工之安全負刑事責任，顯非事理之平，亦有違公平正義原則，是前述最高
    法院七十九年度台上字第三二四０號判決顯非可取，併此敘明。
二、被告為從事業務之人，其因業務上之過失致被害人死亡，且身為雇主，對於員工
    作業場所防止有墜落之虞，未有符合標準之必要安全設備，致發生死亡災害，核
    其所為係犯刑法第二百七十六條第二項之業務過失致死罪及勞工安全衛生法第三
    十一條第一項、第五條第一項第五款之罪。其一行為觸犯上開二罪，有想像競合
    關係，應從一重之業務過失致死罪處斷。爰審酌被告過失程度之輕重，所生危害
    、犯後態度，並與被害人家屬達成民事和解（有和解書一紙附卷可稽）等一切情
    狀，量處如主文所示之刑，以資懲儆。又被告於七十七年間，曾犯業務過失致死
    罪，經本院判處有期徒刑四月，緩刑二年確定，業於七十八年七月二十日執行完
    畢，渠於五年以內未曾受有期徒刑以刑之宣告，有台灣台南地方法院檢察署刑案
    資料查註紀錄表在卷可憑，渠經此教訓後，已改善失事現場之人工照明設備，業
    據證人即被告員工崔源鑫證述明確，被告應已知所警惕，信無再犯之虞，本院因
    認所宣告之刑以暫不執行為適當，併諭知緩刑三年，以勵自新。
據上論斷，應依刑事訴訟法第二百九十九條第一項前段，勞工安全衛生法第三十一條
第一項，刑法第十一條前段、第二百七十六條第二項、第五十五條、第七十四條第一
款，罰金罰鍰提高標準條例第一條前段，判決如主文。
本案經檢察官張太龍到庭執行職務。
中    華    民    國      八十九    年      三        月    二十八      日
                              臺灣臺南地方法院刑事第一庭
                                      法  官 石家禎
右正本證明與原本無異
如不服本判決應於送達後十日內向本院提出上訴狀
                                      書記官 葉東平
中    華    民    國      八十九    年      三        月     二十八     日
附錄本案論罪科刑法條全文：
刑法第二百七十六條第二項：從事業務之人，因業務上之過失犯前項之罪者，處五年
                          以下有期徒刑或拘役，得併科三千元以下罰金。
勞工安全衛生法第五條第一項第五款：
                          雇主對於左列事項應有符合標準之必要安全設備：
                          五  防止有墜落、崩塌等之虞之作業場所引起之危害。
勞工安全衛生法第二十八條第二項第一款：
                          事業單位工作場所發生左列職業災害，雇主應於二十四
                          小時內報告檢查機構：
                          一  發生死亡災害者。
勞工安全衛生法第三十一條第一項：違反第五條第一項或第八條第一項之規定，致發
                                生第二十八條第二項第一款之職業災害者，處三
                                年以下有期徒刑、拘役或科或併科新臺幣十五萬
                                元以下罰金。


司法院資訊處製作；財團法人民間司法改革基金會備份。
